【裁判字號】    98,台上,4250
【裁判日期】    980730
【裁判案由】    偽造有價證券
【裁判全文】
最高法院刑事判決            九十八年度台上字第四二五０號
上  訴  人  甲○○
                    號
            乙○○
                    號
共      同
選任辯護人  張堂歆律師
上列上訴人等因偽造有價證券案件，不服台灣高等法院台中分院
中華民國九十五年十二月二十八日第二審判決（九十五年度上訴
字第五０六號，起訴案號：台灣台中地方法院檢察署九十三年度
偵緝字第四一三、四一四號），提起上訴，本院判決如下：
    主  文
原判決撤銷，發回台灣高等法院台中分院。
    理  由
本件原判決認定上訴人甲○○、乙○○（下稱上訴人等）有其事
實欄所載之犯行，因而撤銷第一審諭知上訴人等均無罪之判決，
依修正前刑法連續犯規定，改判論處上訴人等共同連續意圖供行
使之用，而偽造有價證券罪刑，固非無見。
惟查：(一)、原判決事實欄記載上訴人等先以其女、繼女廖儀婷之
名義，在高雄銀行股份有限公司台中分行（下稱高雄銀行台中分
行）辦妥帳號第三００一三－四號支票存款帳戶（下稱本件支票
帳戶）之開戶手續，再於民國九十一年十月二十五日、同年月三
十日及同年十一月十四日分別領取該帳戶之支票後，即基於意圖
供行使之用而偽造有價證券之犯意聯絡，未經廖儀婷同意，以廖
儀婷之名義簽發如其附表所示之支票使用等情，並於理由說明甲
○○於前往高雄銀行台中分行辦妥本件支票帳戶之開戶手續後，
又自行在「支票領取證」上蓋用所保管之「廖儀婷」印章，先後
於九十一年十月二十五日、同年月三十日及同年十一月十四日向
該銀行領取支票，並由上訴人等以前揭廖儀婷之印章簽發如其附
表所示之支票（見原判決第八頁第八行至第十九行）。依其上開
記載及說明，原判決似認上訴人等係擅自在「支票領取證」上盜
蓋廖儀婷之印章，偽造並行使該偽造之「支票領取證」，向高雄
銀行台中分行詐領本件支票帳戶之支票。如果無訛，則原判決就
上訴人等以偽造及行使偽造「支票領取證」私文書為詐欺方法，
而向該銀行詐領支票之行為部分，是否另犯他罪，與所犯偽造有
價證券罪之關係為何，並未詳予認定及說明，自難認為適法。(二)
、原判決以甲○○於第一審審理時已當庭認罪，其辯護人亦表示
甲○○已坦承犯行，犯後態度良好，請從輕量刑，給予自新機會
，另乙○○復承認曾依甲○○之囑咐而簽發二張廖儀婷名義之支
票，甲○○並供陳乙○○前開所述屬實，據謂上訴人等確有偽造
有價證券犯行（見原判決第四頁第十四行至第六頁第十三行）。
但依卷內資料，甲○○雖於第一審九十四年十二月十三日審判期
日曾當庭認罪（見第一審卷第二三八頁），其辯護人亦表示甲○
○已坦承犯行，犯後態度良好，請從輕量刑，給予自新機會（見
第一審卷第二四四頁），但甲○○在認罪前之偵、審中，均堅詞
否認有偽造有價證券犯行，於認罪後之該審判期日又供稱：「（
開戶有經過告訴人《指廖儀婷，下同》同意嗎？）當初申請時有
跟告訴人說，是做生意要用，跟她講很久，她才同意」、「（開
戶資料是告訴人簽名嗎？）是……印章是簽名的時候告訴人給我
的，我有跟告訴人說要拿印章，我有跟告訴人說要開支票帳戶，
我說做生意要用」、「（你剛才認罪是什麼意思？）今天會有這
些事情，都是我的責任」（見第一審卷第二四一頁）。嗣原審向
第一審調取前開審判期日之錄音光碟後，依其內容所製作之刑事
報告書內並有：「（甲○○答）現在是希望說，法官從輕量刑。
認罪，從輕量刑」、「（辯護人稱）求輕（判）」、「（檢察官
稱）就是依（刑法第）五十九條減，因為告訴人也表示，她也不
是要讓被告二人（即上訴人等）去關。那請（求）緩刑。那乙○
○的部分，也只是簽發一張（支票）。請求從輕」、「（檢察官
稱）辯護人是不是就那個刑度問一下他們（指上訴人等），然後
我就……」、「（辯護人稱）如果能夠依五十九條減刑的話，是
不是能夠……刑度在二年之內，就是依五十九條減到二年之內，
然後是不是請檢察官再表示科刑，在求刑的時候，請求法院給予
諭知緩刑的機會」、「（檢察官稱）對，那要不要兩個人的刑度
，你跟他們談一下」、「（辯護人稱）嗯」等記載（見原審卷第
七十一頁反面、第七十三頁反面、第七十四頁）。依上開證據所
示，甲○○在第一審審判期日之所以認罪，是否因自覺所為對女
兒廖儀婷有愧，並為請求法院能酌量減輕其刑，給予緩刑機會？
能否因此即謂其確已承認本件犯行？另廖儀婷於偵、審中已陳稱
：「（妳繼母《指乙○○》有無向妳講過開戶之事？）沒有，是
我父親向我講……」、「（妳父親拿支票存款往來申請約定書給
妳簽名時，被告徐《即乙○○，下同》有在場嗎？）她當時在房
間……我簽名的時候，被告徐並沒有在場」、「（被告徐有跟妳
溝通支票的事情嗎？）在那個時候沒有」、「（在妳發現有這個
帳戶存在之前，被告徐有無跟妳就高雄銀行這個支票帳戶有什麼
接觸或互動？）我在發現這個帳戶前，完全不知道高雄銀行，我
完全沒有聽過」等語（見偵緝字第四一三號第三十頁、第三十一
頁；第一審卷第一一三頁、第一一五頁、第一一九頁、第一二０
頁）。而甲○○亦皆供陳其申請設立本件支票帳戶及領用該帳戶
支票，事前均徵得廖儀婷之同意或授權，既如前述。則依廖儀婷
、甲○○前開陳述，能否僅以乙○○受甲○○囑託代為填寫二張
廖儀婷名義之支票，遽謂其係明知甲○○未經廖儀婷之同意或授
權而偽造該支票？即仍值詳酌。又告訴人之指訴，係以使被告受
刑事追訴為目的，必其指訴無瑕疵可指，經其他方面調查又與事
實相符，始得採為被告不利之證據。本件廖儀婷於警詢、偵查及
第一審、原審中雖均指陳上訴人等係以支付生活費及轉帳方便為
由，使其在本件支票帳戶之開戶文件上簽名，再持其印章前往高
雄銀行台中分行以其名義設立帳戶，於領取支票後，未經其同意
即簽發如原判決附表所示之支票等情。但上訴人等均已否認有其
所指前開偽造有價證券犯行。而依卷附筆錄所載，廖儀婷於九十
二年六月六日具狀向台灣台中地方法院檢察署對上訴人等提出偽
造有價證券罪之告訴時，係指稱：「九十一年十月間被告甲○○
及繼母即被告乙○○，以支付被告生活費及轉帳方便為由，於家
中強逼告訴人（指廖儀婷，下同）於銀行文件簽名及擅自偽刻印
章蓋章，在告訴人未親自陪同下，於同年月二十二日擅至高雄銀
行台中分行辦理甲存帳戶開戶，申領支票……又在未經告訴人同
意及告訴人不知情情況下，再以偽刻印章蓋章簽發使用……」（
見發查字第二０六０號卷第二頁），嗣於警詢時又稱：「……於
九十一年十月間某日，我生父甲○○及繼母乙○○，以支付我的
生活費及轉帳方便為由，在高雄銀行台中分行空白支票存款往來
申請暨約定書及支票領取證，騙取我的簽名……並未經本人同意
，私自向高雄銀行台中分行申領本人名下空白支票……在外使用
……」、「（支票存款往來申請暨約定書及支票領取證之印章是
否為你所有？）印章名字是我本人，但不是本人所用，是我生父
、繼母未經本人同意偽刻的」（見偵字第一五五二八號卷第七頁
正、反面），但其後於偵查中則稱：「（《提示支票存款約定書
》簽名妳簽的？）……是我爸爸在早上我剛睡起來拿給我簽的，
他說要替我開戶，我沒有注意看才簽的。因為我認是爸爸沒有關
係才簽的」、「（印章是妳的？）是一個紀念品，但我沒有用過
」（見偵字第一五五二八號卷第二十七頁；偵緝字第四一三號卷
第二十九頁），於第一審復稱：「（《提示九十二年度偵字第一
五五二八號偵查卷第二十頁【即高雄銀行台中分行支票存款往來
申請暨約定書及約定授權轉帳欄】》上面的簽名是妳簽的嗎？印
章是妳的嗎？）是，印章是我父親給我的……」、「（簽立這份
約定書時，被告廖《指甲○○，下同》有無說申請這個帳戶做何
用途？）那時候被告廖跟我說要開戶，說這樣可以匯錢給我……
」、「（填這份約定書之前，妳是否有其他銀行帳戶？）有」、
「（幾個帳戶？）郵局的，在這之前被告廖有帶我去聯邦銀行開
戶」、「（既然有帳戶，為何還需要申請帳戶做匯錢使用？）我
不清楚，我覺得只是開戶沒有關係」、「（《提示約定書》上面
已經《載》有支票存款，為何不知道是支票存款帳戶？）那時候
我在睡覺，我爸爸叫我起床，說銀行開戶文件要簽名，就叫我在
他指定的地方簽名，我本身近視七百度，就在父親指定的地方簽
名……」（見第一審卷第一０八頁至第一一０頁），其就甲○○
究係以何方法要求在前開銀行開戶文件上簽名，或稱以強逼，或
謂用詐騙，或陳述自覺沒關係，先後齟齬不一，另對用以蓋在前
開開戶文件上之印章究否上訴人等所偽造，前後陳述亦不相符，
所述已難謂無瑕疵可指。另依卷附前開開戶文件所示，其中就約
定書部分，在該文件前面即以較內文大之字體標明「支票存款往
來申請暨約定書」，在該標題之上方及文件末段「此致」欄下，
又以較前開「支票存款往來申請暨約定書」字體大且為粗體之字
體，標載「高雄銀行」；另就領取證部分，亦於該證標題處以較
內文大之字體標明「支票領取證」，於該文件末端復以粗體字體
，標載「高雄銀行」；再前開約定書已記載：「申請人暨立約人
茲因需要在貴行開立支票存款往來戶……請准予申請辦理為荷」
，其內「約定授權轉帳欄」亦載明：「本人所簽發之支票（本票
）金額若超過本人在貴行所開之第○號支票存款戶餘額時……依
據本人支票（本票）背面所為之約定轉帳指示辦理」，支票領取
證則記載：「茲向貴行領到自○號至○號支票存款簿壹本計○張
，點收無誤」（見偵字第一五五二八號卷第二十頁、第二十一頁
）。是依前開開戶文件上之標題及「高雄銀行」等字體非小，參
酌廖儀婷復均能在前開開戶文件之開戶人姓名、授權人簽章及戶
名等各欄位上，準確簽寫其姓名，廖儀婷所陳其因近視七百多度
致未能看清前開文件係高雄銀行台中分行之支票帳戶開設資料乙
節，是否足以採信？廖儀婷既坦陳當時其已有郵局及聯邦銀行等
存款帳戶，甲○○於要其在前開文件上簽名時，又明白告知係供
開立帳戶之用，前開文件內容復均載明係供作請領支票使用，廖
儀婷指上訴人等係佯以支付生活費及轉帳方便為由而使其在前開
文件上簽名云云，是否屬實？亦值深入研求。實情為何？關乎上
訴人等本件偽造有價證券犯行能否成立，於其等利益顯有重大關
係，自應詳予調查。原審未進一步予以究明，並於判決理由內為
必要之論述，遽行判決，亦嫌速斷而難昭折服。上訴人等之上訴
意旨指摘原判決違法，非無理由。又第三審法院應以第二審判決
所確認之事實為判決基礎，刑事訴訟法第三百九十四條第一項前
段定有明文。原判決上述之違背法令，影響於事實之確定，本院
無可據以為裁判，應將原判決撤銷，發回原審法院更為審判。
據上論結，應依刑事訴訟法第三百九十七條、第四百零一條，判
決如主文。
中    華    民    國  九十八  年    七    月   三十   日
                      最高法院刑事第六庭
                          審判長法官  謝  俊  雄
                                法官  陳  世  雄
                                法官  魏  新  和
                                法官  吳  信  銘
                                法官  徐  文  亮
      本件正本證明與原本無異
                                      書  記  官
中    華    民    國  九十八  年    八    月    四    日
                                                      Ｑ


司法院資訊處製作；財團法人民間司法改革基金會備份。
